【裁判字號】    97,家訴,7
【裁判日期】    970625
【裁判案由】    給付扶養費用
【裁判全文】
臺灣臺北地方法院民事判決               97年度家訴字第7號
原      告  丙○○
訴訟代理人  趙興偉律師
被      告  甲○○
上列當事人間請求給付扶養費用事件，本院於民國97年6月11日
言詞辯論終結，判決如下：
    主      文
被告應自民國96年11月1 日起至原告死亡之日止，按月給付原告
新臺幣壹萬元。
訴訟費用由被告負擔。
本判決第一項得假執行。但於每期清償期屆至，被告得各以新臺
幣壹萬元為原告預供擔保，免為假執行。
    事實及理由
一、原告聲明求為判決：(一)被告應自民國96年11月1日起，按月
    給付原告養老生活費新臺幣（下同）1 萬元，直至原告死亡
    止。(二)訴訟費用由被告負擔。並主張略以：
（一）原告與訴外人黃錫珍所生婚生子女為被告甲○○、王星超
      、乙○○，被告係民國58年7 月15日生，未婚，目前任職
      於台北市政府建管處，有正當工作，月收入頗豐，惟為人
      子女卻不願盡扶養義務。原告係30年12月15日生，因年歲
      已大，孤苦無依，老邁無謀生能力，又無法聲請為低收入
      戶，無任何固定所得收入，生活難過，被告為原告之子女
      ，並未依法扶養原告，故原告不得已於96年11月14日委請
      律師發函請求被告每月給付原告扶養費1 萬元，而被告收
      到信函後卻置之不理，亦不出席協調撫養費事宜，且因原
      告父母均已死亡，相關親屬多已不在人世，又無其他親屬
      ，故無法召開親屬會議，原告不得不提起訴訟。原告現逾
      66歲，曾於87年間因車禍受傷，目前並無工作，在經濟上
      無財源收入，無法維持生活。原告目前住居台北市，就內
      政部於96年9 月6 日以台內社字第09601394 39 號函公告
      內容，台北市最低生活費為14,152元，而乙○○僅給付原
      告1,000 元，尚不夠最低生活費，故原告僅請求生活費1
      萬元，應為有理由。
（二）被告出生後，由原告扶養照顧，與原告居住於台北市○○
      路127 號2 樓之1 ，70年間原告與黃錫珍離婚，被告與原
      告同住上開住所並受原告照顧及扶養，原告於75年間至86
      年間前住日本工作，不得不將子女委託黃錫珍照顧，實際
      上全家生活費及子女學雜費仍由原告負擔，在委託訴外人
      黃錫珍照顧期間，原告從未放棄監護權，原告每隔一段期
      間，自日本回來，都會前往探視子女並為其購買工程計算
      機、虎骨膏及中將湯等。被告所稱原告放棄監護權，徒有
      生父之名，卻無生父之實，應係有所誤解。另原告之子王
      星超於82年3 月14日服役軍中因公死亡，黃錫珍為獨吞全
      部撫卹金，於82年4 月15日向國防部後備司令部出具「丙
      ○○（即原告）下落生死不明」之切結書，國防部後備司
      令部人員不察，由訴外人黃錫珍單獨領取全部撫卹金，經
      原告發現後向國防部及法院分別提出行政或民事訴訟，雖
      獲敗訴判決，惟訴外人黃錫珍因出具「原告下落生死不明
      」之不實切結書，獨自領取全部撫卹金，實已侵害原告法
      律上應有之權益，並非如被告所稱黃錫珍依法可獨自領取
      撫卹金云，被告實有所偏激誤解。有關被告質疑興泰聯合
      法律事務所函復台北地方法院文件，乙○○姓名誤寫及再
      發函信件之收件回執云云，經查，興泰聯合法律事務所於
      96年11月14發函乙○○來所協商撫養費事宜，因該所將「
      乙○○」先生姓名誤寫為「王和超」先生，故台北市仁愛
      國小以無此人掛號信件退回，該所於96年11月21日再次發
      函要求乙○○於96年11月26日來所協商，該次郵遞以乙○
      ○先生住家及學校，乙○○先生均有收受，有郵局收件回
      執，故被告對於上開文件質疑其合法性，應係有所誤解所
      致。
（三）「子女應孝敬父母」民法第1084條第1項定有明文，係我
      國家庭倫理關係之準則，親屬之間的感情是人類最基本、
      最原始、最深厚的感情，為其他一切感情的基礎或源泉。
      縱使被告對原告誤會心生怨恨，認為原告多所不是，惟原
      告自始至終仍為被告之生父，且扶養被告至成年，係無法
      磨滅之事實，基於親情及法律，被告理應扶養原告，再者
      ，被告為公務員，有正常工作，收入頗豐，而原告業已老
      邁無謀生能力，乏人照顧，被告竟棄原告於不顧，不盡扶
      養義務，自有違法律、倫理之情。爰依民法第1114規定，
      請求給付扶養費等語。
二、被告聲明求為判決：駁回原告之訴。並抗辯：
（一）原告是犯罪加害者，被告是受害人，被告應奉養的人是黃
      錫珍（原告之前妻），原告未曾盡義務，何來享權利，徒
      有生父之名、卻無生父之實。且原告曾對黃錫珍屢施暴力
      為圖謀其財產，黃錫珍為子女委曲求全，一再隱忍，黃錫
      珍曾驗傷對原告提出傷害告訴。最後黃錫珍身心俱疲，為
      求活命被迫要求離婚，民國70年2 月20日原告與黃錫珍離
      婚，原告抓住黃錫珍重視子女的弱點，表示要求全部的財
      產，才願意給黃錫珍一個小孩，若不從則三個子女都不給
      ，甚至連律師費要黃錫珍全數支出，連律師都說原告沒良
      心，而黃錫珍已身心俱疲、身體有病痛，心想只要能離開
      原告，一切條件都答應，甚至被迫放棄財產，連離婚證書
      上的文字都是他指示律師寫的，當時因次子乙○○年幼尚
      待照顧，故黃錫珍在子女中選擇乙○○，且幸有娘家資助
      ，才能脫離苦海，不再受暴力侵害。原告與黃錫珍離婚時
      ，原告聲稱將重慶南路3 段105 號、水源路127 號2 樓之
      1 兩棟房屋留給子女，以此說法取信黃錫珍，但原告奸計
      得逞後，並未履行撫養子女義務，時常不回家，也沒按時
      給生活費，三名子女獨自生活，幸有黃錫珍接濟方以渡日
      。且原告因常出入風月場所，曾揚言要賣掉被告入火坑當
      搖錢樹，因黃錫珍無時無刻加以關照保護，原告始未得逞
      。原告還將重慶南路3 段105 號、水源路127 號2 樓之1
      兩棟房屋變賣，捲款潛逃不知去向，三名子女從租屋處突
      遭人趕出，黃錫珍方知兩棟房屋遭變賣，便接三名子女同
      住，方度過難關，共享天倫，嗣於75年5 月14日原告將三
      名子女監護權遷至黃錫珍名下。另原告故意誣告，其所檢
      送之證物「臺大醫院急診病歷」與事實不符，原告87年實
      際戶籍地為臺北縣三重市○○街24號，原告卻於臺大醫院
      急診病歷戶籍所在地欄位故意寫「臺北市○○區○○路
      125 號2 樓之1 」，企圖製造被告仍為一家人之假象，矇
      騙法院。
（二）93年6月間，原告向國防部聯合後勤司令部撫卹組謊稱其
      人在日本，對於王星超之死不知情，請求恢復請領撫卹金
      之權利，嗣原告獲得分領撫卹金之權利後，原告便對黃錫
      珍提起不當得利返還之告訴，要求黃錫珍返還撫卹金，黃
      錫珍依訴願法提起訴願，於94年4月4日接獲國防部聯合後
      勤司令部撤銷原告分領輔撫卹金之書函，且不當得利返還
      案，黃錫珍亦獲勝訴，黃錫珍所受抹黑，終得平反。原告
      嗣故技重施，加害黃錫珍及被告，對被告施以恐嚇、侵入
      住宅、毀損犯行，經臺灣高等法院94年度上易字第1946號
      刑事判決確定，科以有期徒刑1 年。原告於恐嚇、侵入住
      宅、毀損犯案後，再對提起被告「遺棄」告訴（93年度偵
      字第18779 號）獲不起訴處分。原告於96年6 月1 日期滿
      出獄，仍不知悔改，繼續誣告黃錫珍，毀謗被告，破壞被
      告名譽。
（三）原告與乙○○、林意梅（乙○○之妻）關係良好，乙○○
      不孝，對待黃錫珍實同遺棄，黃錫珍向來由被告照顧，萬
      華區公所社會課將原告與被告列為同一戶，不符實情，且
      法律扶助基金會未加過濾扶助案件，偏袒一方，也未協助
      原告申訴、行政救濟，反而以被告、黃錫珍為訴訟對象，
      使被告等遭受二度傷害。對於法律事務所來函，被告並非
      故意置之不理，而係面對此種來意不善的信函，加上原告
      原非善類，被告自無私下回應之必要。過去原告從未負擔
      子女生活費和學費，現卻虛構曾購買工程計算機、虎骨膏
      及中將湯等物品，並以王星超、乙○○親筆字跡影本作為
      證物，然該字跡並非王星超所有，此可對照王星超外島寄
      回之家書對照，從中亦可知王星超並無提起原告；及王星
      超兵籍記錄亦無原告資料，且就臺北高等行政法院94年度
      訴字第3289號判決影本亦證王星超與原告素無往來。針對
      證人乙○○所陳報書狀內容駁斥，乙○○方是真正的不孝
      不義之人，其企圖以房貸、撫養小孩費用高博取法官認同
      ，製造成有給黃錫珍撫養費，被告、黃錫珍未加體諒還多
      要錢的假象，這是抹黑被告、黃錫珍的說法，甚為惡劣。
      事實上乙○○對黃錫珍不聞不問，更不用說金錢上奉養，
      早已形同陌路，連乙○○生子，黃錫珍及被告亦因本案方
      為知悉。且就乙○○、原告所謂之協議書既在律師事務所
      協調，其上並無律師見證簽名，顯見乙○○、原告互為虛
      偽通謀，目的在陷害被告。對於興泰聯合法律事務所函復
      本院文件，被告亦質疑該文件之合法性。另97年4 月30日
      庭期，證人乙○○曾答以「黃錫珍每月拿的撫卹金約2 萬
      多元」，事實上撫卹金係每年發放一次，以97年度為例，
      平均每月為11,347元，況自82年以來，黃錫珍皆將撫卹金
      用於家用，撫養乙○○，自身毫無享受可言，且乙○○陳
      報「由於母親刻意隱藏，致使父親不知，由母親領受全部
      撫卹金」等語更與事實不符，顯有誣陷黃錫珍之行為、嚴
      重破壞黃錫珍之名譽。是故，乙○○之證言不足採信，實
      為原告與乙○○互相虛偽通謀，目的在陷害被告。是以，
      原告對於過去惡行，從未認錯懺悔，反而謊言連篇，可見
      其惡性未改。被告為受害人，而原告為加害者，原告要求
      被告支付撫養費，不符公平正義等語。
三、按扶養之方法，由當事人協議定之；不能協議時，由親屬會
    議定之，民法第1120條亦定有明文。所謂扶養之方法，稽其
    意旨有二，一為迎養於扶養義務人之家，一為支給一定生活
    必需品或費用，後者有定期給付與不定期給付，及設定養贍
    財產而供扶養權利人使用收益等各種方法。又按受扶養權利
    者，應否與負扶養義務者同居一家而受扶養，抑應彼此另居
    ，由負扶養義務者按受扶養權利者需要之時期，陸續給付生
    活資料或撥給一定財產，由受扶養權利者自行收益以資扶養
    ，係屬扶養方法之問題，依民法第1120條之規定，應由當事
    人協議定之，不能協議時，應由親屬會議定之。對於親屬會
    議之決議有所不服，或親屬會議仍不能議定時，始得向法院
    聲訴，請求法院判決定之（最高法院26年鄂上字第401 號、
    45年台上字第346 號判例參照）。準此，關於扶養之方法，
    倘當事人不能協議時，固應由親屬會議定之，如未經親屬會
    議定之，而受扶養權利人逕向法院請求判決給付扶養費，其
    訴雖屬欠缺權利保護要件，然倘受扶養權利人主張請求扶養
    費，而扶養義務人並未主張以迎養於扶養義務人之家或其他
    扶養方法定其扶養方法，縱對扶養費之給付金額或給付有無
    理由之要件予以爭執，仍無所謂扶養方法不能協議之問題。
    本件原告即扶養權利人主張被告即扶養義務人應給付扶養費
    供其生活之用，被告並不爭執其對原告的扶養方法，僅對給
    付有無理由之要件予以爭執，自無所謂扶養方法不能協議而
    須由親屬會議決定之情事，故原告提起本訴，核無上開判例
    所示欠缺權利保護要件之情形，應屬合法，合先敘明。
四、原告主張被告為原告之親生子女，現已成年，原告係被告之
    直系血親尊親屬之事實，業經其提出戶籍謄本為證，且為被
    告所不爭執，自堪信原告主張之上揭事實為真實。
五、復按直系血親相互間互負扶養之義務；受扶養權利者，以不
    能維持生活而無謀生能力者為限。前項無謀生能力之限制，
    於直系血親尊親屬不適用之。民法第1114條第1 款、第1117
    條分別定有明文。所謂不能維持生活，係指不能以自己之財
    產及勞力所得以維持自己之生活而言。所謂無謀生能力，並
    不專指無工作能力者而言，雖有工作能力而不能期待其工作
    （如因病不能工作、因照顧幼兒而無法工作等），或因社會
    經濟情形失業，雖已盡相當之能事，仍不能覓得職業者，亦
    非無受扶養之權利，至扶養權利人對於其不能維持生活而無
    謀生能力之原因是否有過失，則可不問。又按扶養之程度，
    應按受扶養權利者之需要，與負扶養義務者之經濟能力及身
    分定之；負扶養義務者有數人，而其親等同一時，應各依其
    經濟能力分擔義務，民法第1119條、第1115條第3 項分別定
    有明文。所謂需要，應係指一個人生活之全部需求而言，舉
    凡衣食住行之費用、醫療費用、休閒娛樂費等，均包括在內
    。所謂扶養程度又分生活保持義務及生活扶助義務，前者，
    為父母子女、夫妻間之扶養義務，此義務為父母子女或夫妻
    身分關係之本質的要素之一，保持對方即係保持自己。而後
    者，例如兄弟姐妹間之扶養義務，此義務係為偶然之例外現
    象，為親屬之補助的要素之一，須因一方有特殊情形不能維
    持生活者，他方始負扶助之義務。子女對於父母之扶養義務
    ，既係生活保持義務，自無須斟酌扶養義務者之給付能力，
    身為扶養義務者之子女雖無餘力，亦須犧牲自己而扶養父母
    。
六、原告主張其現已年已逾66歲，無謀生能力，並於87年間曾因
    車禍受傷，目前無工作，經濟上無財源收入，無法維持生活
    等情，業據原告提出戶籍謄本及國立臺灣大學醫學院附設醫
    院出院病歷摘要等件為證，並經本院依職權調閱原告最新二
    年度即94及95年度之稅務電子閘門財產所得調件明細表，查
    得原告94年度只有派報收入14,090元，95年度則無所得資料
    ，並均無其他財產資料，顯見原告確有不能以自己之財產及
    勞力所得以維持自己生活之情，其請求被告負擔扶養義務，
    應為有理。
七、按扶養之程度，應按受扶養權利者之需要，與負扶養義務者
    之經濟能力及身分定之。被告應負擔之扶養程度及扶養能力
    ，應為如何分擔始為合理，本院審酌如下：
（一）原告自承其與訴外人即其前妻黃錫珍所生之婚生子女計有
      被告甲○○及訴外人王星超、乙○○三人，而王星超已於
      服役時因公殉職，故目前能對原告負扶養義務之子女計為
      被告與訴外人乙○○二人，應堪認定。而依兩造所陳及證
      人乙○○於本院作證時所述，被告係任職於臺北市政府建
      管處，乙○○則係擔任臺北市仁愛國民小學教師，二人資
      力相當。本院審酌被告與乙○○對原告所負者為生活保持
      義務，核其性質，並無須斟酌供給者之給付能力，亦即被
      告及乙○○縱無餘力，亦須犧牲自己而扶養原告，故認對
      於原告之扶養義務以由被告及乙○○平均分擔，較屬公平
      合理。
（二）原告設籍並居住臺北市，其主張被告每月應給付之扶養費
      用為10,000元云云。然查，依行政院主計處所編印之最新
      一年度即95年度家庭收支調查報告，95年度臺北市平均每
      年每戶消費性支出平均約為945,344 元，該年度每戶平均
      人口數為3.34人，據以計算95年度每人每月平均消費性支
      出應為23,586元（945,344 ÷3.34÷12≒23,586，小數點
      以下四捨五入）。本院復衡以被告自承每月領有老人年金
      3,000 元，此部分金額亦應自上開每月生活支出中扣除，
      故原告每月尚須被告及乙○○給付之生活費用應認定為
      20,586元（23,586－3,000 ＝20,586），始為允當。而依
      上所述，上開被告與乙○○應分擔之生活扶養費用應由其
      二人平均負擔，故被告每月應給付原告之生活扶養費用應
      為10,293元，原告據此請求被告每月給付10,000元生活扶
      養費用，尚屬合理。
（三）從而，原告起訴請求被告自96年11月1 日起，按月給付原
      告養老生活費1 萬元，至其死亡為止，為有理由，其訴應
      予准許。
八、本件乃為命履行扶養義務之判決，係屬民事訴訟法第389 條
    第1 項第2 款之判決，且因本判決之宣示，已成定期給付之
    性質，亦屬民事訴訟法第427 條第2 項第8 款之「其他定期
    給付」，法院均應依職權宣告假執行，爰依上開規定就前開
    所命已到期部分，依職權為假執行之宣告。另關於履行期未
    到部分，依上開規定，亦應依職權宣告於各該給付期屆至時
    ，各得假執行。
九、本件事證已臻明確，兩造間其餘主張及舉證，經本院審酌後
    認與判決之結果不生影響，不再逐一論列，附此敘明。
十、訴訟費用負擔之依據：民事訴訟法第78條。
中    華    民    國    97    年    6     月    25    日
                          家事法庭法  官  黃桂興
以上正本係照原本作成。
如對本判決上訴，須於判決送達後20日之不變期間內，向本院提
出上訴狀。
中    華    民    國    97    年    6     月    25    日
                                  書記官  陳俐妙


司法院資訊處製作；財團法人民間司法改革基金會備份。
